【裁判字號】    98,台上,4504
【裁判日期】    980806
【裁判案由】    常業詐欺
【裁判全文】
最高法院刑事判決            九十八年度台上字第四五０四號
上  訴  人  甲○○
選任辯護人  孔令則律師
上  訴  人  乙○○
            丙○○
上 列二 人
共      同
選任辯護人  蔡惠琇律師
            許進德律師
            林妍汝律師
上列上訴人等因常業詐欺案件，不服台灣高等法院中華民國九十
七年十二月三十日第二審判決（九十五年度上重訴字第三０號，
起訴案號：台灣士林地方法院檢察署九十一年度偵字第八六四０
號），提起上訴，本院判決如下：
    主  文
原判決撤銷，發回台灣高等法院。
    理  由
本件原判決認定上訴人甲○○、乙○○、丙○○有如其事實欄所
載之常業詐欺犯行，而撤銷第一審之科刑判決，改判仍適用修正
前刑法常業詐欺之規定，論處上訴人等共同以犯詐欺罪為常業罪
刑，固非無見。
惟查：(一)、有罪判決應記載事實，其記載之方法，以文字敘述，
或列表方式記載，或文字、列表併用，均無不可。但附表之記載
，為事實之一部，不得與文字敘述相矛盾，並應於判決理由內敘
述其憑以認定之依據，方屬適法。又有罪之判決書，須將認定之
犯罪事實詳記於事實欄，然後於理由內逐一說明其憑以認定之證
據，使事實與理由兩相一致，方為合法。倘事實認定與理由說明
不相一致，或事實、理由欄內之記載，前後齟齬，依刑事訴訟法
第三百七十九條第十四款規定，均屬判決理由矛盾之違背法令。
本件原判決事實欄記載：甲○○、乙○○、丙○○無替原判決附
表二（下稱附表二）所示各被害人以詢價圈購方式買賣股票，僅
欲騙取資金以供周轉及維生牟利，基於常業詐欺之犯意聯絡，於
民國八十九年六月間起，陸續向被害人許碧惠、游陳妙雲、許儷
齡、曲阿龍及劉英花夫婦、鄭伽如、沈慧綺、莊雲美、謝欣樺、
范淑蓮、廖素華行騙（詳如附表二各被害人「受騙經過」欄），
另於九十一年起誘使不知情之曲阿龍及劉英花夫婦引介友人投資
「明牌股票」；附表二所示被害人均因陷於錯誤而匯入資金購買
上訴人等謊稱之「明牌股票」（均詳附表二所示）等情。似認定
除上揭被害人許碧惠等人外，其餘附表二所列載者均為上訴人等
常業詐欺犯罪之被害人；理由內併說明被害人羅素珍因誤信甲○
○如附表二編號15.所載稱之言詞詐術而交付財物、被害人曾吉宏
證稱其係將款項匯入上訴人等指示之帳號等旨（見原判決第二三
頁第八、九行、第二七頁倒數第十一行以下）。但稽諸附表二列
載之各犯罪事實，其中編號15.及編號16.部分，就上訴人等如何詐
騙被害人羅素珍、曾吉宏及詐騙取得財物若干，俱無犯罪事實之
記載，其事實有欠明瞭，本院自無從為此部分適用法律當否之判
斷。又依原判決認定之事實，上訴人等係自「八十九年六月間起
」實行本案常業詐欺之犯罪行為，惟依附表二編號4.及編號15.之
記載，上訴人等詐騙所載被害人之時間，則載以「八十九年初某
日」及「八十九年五月間」（見附表二第五、二六頁），亦有理
由矛盾之違法。(二)、原判決認定上訴人等常業詐欺之行為，致附
表二編號1.至編號12.之被害人受有如所載差額之損害，合計達新
台幣（下同）二億四千七百二十九萬五千六百十四元等情（見原
判決第四頁）。然依原判決事實及理由欄之記載：(1)原判決理由
已說明，附表二編號1.被害人沈慧綺被詐騙佯稱購買之股票種類
，除所載正崴等十七檔股票外，尚包括股票「威盛」在內（見原
判決第十二頁第六行）；惟該附表編號1.所列「佯稱購買股票之
期間及種類」之明細，則僅認定正崴等十七檔股票為犯罪之標的
，並無佯購「威盛」股票犯罪事實之記載（見附表二第一頁）；
又原判決併謂被害人沈慧綺其間於九十年二月十二日（第一審誤
載為同年月十三日）、同年九月五日（第一審誤載為同年月六日
）、九十一年一月十七日、同年一月三十日（第一審誤載為同年
月三十一日）、九十一年二月二十七日（第一審誤載為同年三月
一日）依序取回款項二萬一千八百元、三萬四千元、六萬九千五
百元、三十一萬二千元及六十八萬八千九百元等情（見原判決第
十二頁第十七行以下）。如果無訛，經計算結果，沈慧綺取回款
項之總額似為「一百十二萬六千二百元」；惟依同表編號1.之記
載，則認定其取回之總金額為「一百四十八萬五千三百十八元」
；於取回各款項之日期明細，竟又引用前載第一審違誤之日期為
記載（見附表二第一頁）。(2)原判決認定附表二編號2.被害人許
碧惠（含陳意如部分）整體財產受有損害之金額為「三千二百六
十三萬四千零二十元」（見附表二第三頁）；理由內則說明許碧
惠整體損害之款項為一千七百零七萬九千零二十元，陳意如則為
一千七百零五萬五千元（見原判決第十三頁倒數第十行以下至第
十四頁第二行），如果無訛，經計算結果，該二人受損害之總金
額似為「三千四百十三萬四千零二十元」。(3)依原判決附表二編
號8.「受騙經過」之記載，被害人劉英花、曲阿龍因陷於錯誤，
乃自「九十一年八月初起」，分別以現金、匯款等方式委由上訴
人甲○○購買所載之股票；惟其後繼表列該被害人因之存入各筆
款項之交易時間及上訴人等取得款項之時間則均自「九十年八月
十五日起至九十一年四月十一日」（見附表二第十至十五頁）。
(4)原判決認定附表二編號9.被害人鄭伽如遭詐騙受損害之金額經
扣除其間收回之款項「一千三百七十六萬二千二百十八元」後為
二千二百十六萬一千七百八十二元（見附表二第十九頁）；惟理
由內則說明經扣除收回之數額為「一千三百七十七萬六千二百十
八元」（見原判決第二十頁倒數第十二行）。以上各端，原判決
有事實之認定與理由之說明不相一致，或事實欄之記載前後齟齬
等理由矛盾之違法。(三)、有罪之判決書，須將認定之犯罪事實詳
記於事實欄，然後於理由內逐一說明其所憑之證據及其認定之理
由，以使事實與理由兩相一致，方為合法。倘事實欄已有敘及，
而理由內未加說明，為理由不備，理由內已為說明，而事實欄無
此記載，則理由失其依據，其判決當然違法。依原判決認定之事
實，被害人陳意如、謝勝文、陳慧羚、陳雅梅、劉曉雲等人遭上
訴人等詐騙財物，係經不知情之許碧惠、曲阿龍及劉英花之引介
而匯款（見原判決第三頁倒數第三行以下、第四頁第三行以下）
，理由內併說明上訴人甲○○係利用不知情之許碧惠、曲阿龍及
劉英花誘使陳意如、謝勝文、陳慧羚、陳雅梅、劉曉雲等人陷於
錯誤而交付財物，謝勝文等人之資金仍在甲○○犯意支配範圍內
等旨（見原判決第十三頁倒數第二行以下、第十六頁倒數第一行
至第十七頁第十行、第十七頁倒數第八行以下）。似指上訴人等
利用不知情之許碧惠、劉英花等人誘使上揭被害人投資而詐騙渠
等財物，惟論罪欄則未為相關犯罪間接正犯之說明（見原判決第
四五頁倒數第七行以下），自有判決不備理由之違法。又附表二
編號3.、編號8.之備註欄有關「本院卷」頁碼之記載似均應為「
第一審卷」（見附表二第四、十五頁），亦有違誤，併予指明。
以上或為上訴意旨所指摘，或屬本院得依職權調查之事項，應認
原判決有撤銷發回更審之原因。台灣士林地方法院檢察署移送併
案審理之該署九十八年度偵緝字第一一六號甲○○詐欺案件，與
本案是否有裁判上一罪關係，案經發回應併注意及之。
據上論結，應依刑事訴訟法第三百九十七條、第四百零一條，判
決如主文。
中    華    民    國  九十八  年    八    月    六    日
                      最高法院刑事第十一庭
                          審判長法官  石  木  欽
                                法官  洪  佳  濱
                                法官  韓  金  秀
                                法官  呂  丹  玉
                                法官  段  景  榕
      本件正本證明與原本無異
                                      書  記  官
中    華    民    國  九十八  年    八    月   十二   日
                                                Ａ


司法院資訊處製作；財團法人民間司法改革基金會備份。
